【裁判字號】    89,易,3651
【裁判日期】    890929
【裁判案由】    侵占
【裁判全文】
臺灣高雄地方法院刑事判決                        八十九年度易字第三六五一號
    公  訴  人  臺灣高雄地方法院檢察署檢察官
    被      告  乙○○
右列被告因侵占案件，經檢察官提起公訴（八十八年度偵緝字第一九六六號），本院
判決如左：
    主  文
乙○○無罪。
    理  由
一、公訴意旨略以：被告乙○○基於意圖為自己不法所有之概括犯意，自民國八十七
    年十二月十一日起分別向丙○○所經營之君吉交通公司租用車牌號碼ＹＸ－九四
    二號營業用小客車一輛，租金每日新臺幣（下同）八百元，復於八十七年十二月
    十二日向甲○○所經營之高誠交通公司租用安全無線電臺借用呼號二三一號序號
    二一九三九三號車臺機一臺，租金每月一千八百元，詎被告竟擅將前揭計程車及
    車臺機易持有為不法所有而侵占入己，隱匿拒不交付處理，並拒絕給付租金，經
    丙○○、甲○○催討均置之不理，足生損害其二人之權益，因認被告涉犯刑法第
    三百三十五條第一項之侵占罪嫌云云。
二、按犯罪事實應依證據認定之，無證據不得推定其犯罪事實；不能證明被告犯罪者
    ，應諭知無罪之判決，刑事訴訟法第一百五十四條、第三百零一條第一項分別定
    有明文。次按刑事訴訟法上所謂認定犯罪事實之證據，係指足以認定被告確有犯
    罪行為之積極證據而言，如未能發現相當證據或證據不足以證明，自不能以推測
    或擬制之方法，以為裁判基礎（最高法院二十九年上字第三一○五號、四十年台
    上字第八六號判例參照）。而認定不利於被告之事實，須依積極證據，苟積極證
    據不足為不利被告之認定時，即應為有利於被告之認定，更不必有何有利之證據
    ，最高法院亦著有三十年上字第八一六號判例可資參照。末按刑法上之侵佔罪，
    須持有人變易其原來之持有意思而為不法所有之意思，始能成立，如僅將持有物
    延不交還或其他原因致一時未能交還，既缺乏主觀要件，自難遽以該罪相繩（最
    高法院六十八年度台上字第三一四六號判例參照）。
三、本件公訴人認被告乙○○涉有侵占罪嫌，無非以告訴人丙○○、甲○○之指訴及
    租用契約書二件在卷可按，並以被告係經通緝到案，又未立即主動告知上開車輛
    送保養場，而認告訴人丙○○指訴可採，且被告自租車日租用車臺後，即未再與
  甲○○連絡，至車臺下落不明又未償還租金云云，為其論罪之主要論據。然訊之
    被告乙○○固坦認有於右揭時地向告訴人丙○○、甲○○租用上開車輛、車臺機
    ，且未繳租金，又未返還上開車輛等事實，惟堅決否認有何侵占犯行，辯稱：伊
    借用上開車輛後，於八十八年三月份，被人駕車撞到，對方不理賠，以致伊無力
    支付修理費而未能將車取回，有告知並帶丙○○去看車，該車已經由丙○○取回
    ，又車臺機也早已返還甲○○等語。
四、經查：
  （一）告訴人丙○○雖於本院審理時陳稱被告承租上開車輛後，未曾給付任何租金
        云云，惟被告向告訴人丙○○承租上開車輛，係按每二日清償租金一次，且
        被告確有繳付部分租金之情，已據告訴人丙○○於偵查中陳稱：「（問：乙○○之前有繳過幾次租金？）他從八十七年十二月十二日繳到八十八年二月
        七日租金是二天一次，一次八百元」等語甚明（見偵查卷第十七頁反面），
        且告訴人丙○○所提出之向被告催討車輛及租金之存證信函內亦載明：「已
        給付少許之租金」等語無訛，有該存證信函影本一紙附卷可稽，並有計程車
        租賃契約書一紙在卷可按，足證告訴人丙○○前開於本院審理時所陳，無足
        採取。而苟被告於租車之始，即有不法所有之意圖，則儘可不繳納租金，或
        縱為取信於告訴人丙○○繼續出租車輛予伊，則亦無庸繳付長達近三月之租
        金，是自難僅憑告訴人之指訴，即就被告未按期繳納租金及返還車輛之客觀
        債務不履行事實，即遽爾推論被告主觀上具有不法所有之意圖。
  （二）又被告租得上開車輛後，於八十八年三月間因車禍撞損該車，乃將之送往保
        養廠修復，又因無力支付修理費用，才遲未取回該車之情，業據被告於偵審
        中分別供明在卷（見偵查卷第十八頁、本院八十九年九月十九日審判筆錄）
        ，衡以告訴人丙○○於偵審中所述：「（問：乙○○的車子在保養廠？）是
        的，他有跟我講過一次，但之後就找不到他人」、「車是在今年八月間保養
        廠通知我，不把車取回，就要拍賣，我才去借錢領回」（見偵查卷第十七頁
        正、反面）、「‧‧‧‧是八十九年七、八月間，保養廠才以存證信函通知
        我，保養廠說是八十八年三月份車禍送廠修理，‧‧‧‧」、「車子撞到時
        ，被告有跟我講車禍的事情，但通知後就沒有面處理，我有去小港看過車，
        當時車子尚未修理，後來我是到鳳仁路的保養廠領回車子的，‧‧‧」（見
        本院八十九年九月十九日審判筆錄）等語，再參諸被告自租用上開車輛後，
        亦繳付八十七年十二月十二日至八十八年二月七日之租金一節，足徵被告前
        開所供洵屬非虛，此固足知被告確有未依約返還上開車輛之情事，惟此係被
        告未依債務本旨履行給付，依一般社會經驗而言，債務人未依債務本旨履行
        給付，原因非一，其因不可歸責之事由無法給付，或因合法主張抗辯事由而
        拒絕給付，甚至債之關係成立後，始行惡意遲延給付，皆有可能，非必出於
        侵占入己之侵占犯罪一端，尚難以單純債務不履行之狀態，即推定其有不法
        所有之意圖。至該車業經告訴人丙○○取回一節，亦據告訴人丙○○於偵審
        中陳稱：「車是在今年八月間保養廠通知我，不把車取回，就要拍賣，我才
        去借錢領回」（見偵查卷第十七頁反面）、「有說領回車子」、「‧‧‧‧
        是一直到通知我時，我才去鳳仁路領回車子」（見本院八十九年九月十九日
        審判筆錄）等語甚明，該車既自八十八年三月間因車禍送修時起，即未在被
        告持有中，且該車係因被告無力給付修理費而未能取回交還告訴人丙○○，
        嗣又已由告訴人丙○○領回，足認被告無何變易持有關係為所有關係之意圖
        或行止。
  （三）另告訴人甲○○雖於偵查中陳稱被告於八十七年十二月十二日向其承租上開
        車臺機後，即未繳付租金，且未將該機返還，已將該機侵占入己云云，然查
        被告係於八十七年十二月十二日向告訴人甲○○承租上開車臺機，嗣雖僅給
        付一期即一個月租金，惟其經告訴人甲○○託人轉知後，即已於八十八年間
        某日將上開車臺機返還，而其於承租當時所繳納之保證金尚足以抵付所積欠
        之租金等情，已據告訴人甲○○於本院審理時陳明在卷（見本院八十九年九
        月十九日審判筆錄），並有告訴人甲○○所提出之高雄市計程車無線電臺車
        臺機借用契約書、存證信函、乙○○所有高雄縣營業小客車駕駛人執業登記
        證、國民身分證、中華民國交通部製發汽車駕駛執照等影本各一件附卷可稽
        ，而被告亦坦認雖非於八十八年三月間駕駛上開車輛發生車禍後，隨即將上
        開車臺機返還，但嗣後確有將該車臺機返還告訴人甲○○，且所繳付之押金
        有抵付租金等情在卷（見本院八十九年九月十九日審判筆錄），是告訴人甲○○前開於偵查中之指訴，自非無疑。又苟被告於租用上開車臺機時，有不
        法所有之意圖，自無再繳付保證金之理，況其嗣後將上開車臺機返還後，該
        保證金既仍足抵付租金，自難遽以被告未按期繳納租金及延未返還車臺機之
        客觀債務不履行之事實，推論被告主觀上具有不法所有之意圖，亦難據此即
        認被告有何變易持有關係為所有關係之意圖或行止。
  （四）綜上所述，被告雖延未返還承租車輛，惟此係因該車撞損送修，其無力支付
        修車費用之故，該等情事既非被告租車當時所能預料或控制，自不足據以推
        認被告於租車當時，主觀上即具有不法所有之意圖，又無何變易持有為不法
        所有之客觀事實，縱使未能清償租金或返還車輛，亦屬民事債務不履行問題
        。又被告雖亦延未返還上開車臺機，惟其係因認上開車輛修復後，仍可繼續
        租用，主觀上尚難認具有不法所有之意圖，又其經告訴人甲○○託人轉知後
        ，已將該車臺機返還，且承租當時所繳付之保證金仍足以抵付租金，是其客
        觀上亦難認有何變易持有為不法所有之意思，自無從遽以侵占罪相繩。此外
        ，復查無其他積極證據，足資證明被告確有本件之侵占犯行，揆諸首揭說明
        ，本件自屬不能證明被告犯罪，應為被告無罪之諭知。
據上論斷，應依刑事訴訟法第三百零一條第一項，判決如主文。
中      華      民      國    八十九      年    九      月    二十九    日
                                  臺灣高雄地方法院刑事庭
                                      法  官  李麗珠
右正本證明與原本無異。
如不服本判決，應於判決送達後十日內，向本院提出上訴狀。
                                      書記官  簡鴻雅
中      華      民      國    八十九      年    九      月    二十九    日


司法院資訊處製作；財團法人民間司法改革基金會備份。
